【裁判字號】    96,訴,2038
【裁判日期】    970815
【裁判案由】    第三人異議之訴
【裁判全文】
臺灣桃園地方法院民事判決              96年度訴字第2038號
原      告  超  鋼鐵有限公司
法定代理人  乙○○
訴訟代理人  葉聰明
            丙○○
被      告  甲○○
訴訟代理人  楊為忠
            程昱菁律師
上列當事人間第三人異議之訴事件，於民國97年7 月23日辯論終
結，本院判決如下：
    主  文
原告之訴駁回。
訴訟費用由原告負擔。
    事實及理由
一、按原告於判決確定前，得撤回訴之全部或一部，但被告已為
    本案之言詞辯論者，應得其同意，民事訴訟法第262 條第1
    項定有明文。本件原告起訴時，原主張標的包含通順鋼鐵股
    份有限公司（下稱通順公司）交付予訴外人即執行債務人程
    峰鋼鐵有限公司（下稱程峰公司）之鋼筋、勤美股份有限公
    司（下稱勤美公司）交付予程峰公司之鋼筋及豐興鋼鐵股份
    有限公司（下稱豐興公司）於民國（下同）96年8 月24日交
    付予程峰公司之鋼筋，嗣原告於96年11月26日以書狀撤回關
    於通順公司、勤美公司部分之請求，是時被告尚未為本案之
    言詞辯論，揆諸上開規定，原告此部分訴訟之撤回，自屬有
    據，應予准許。嗣原告又於97年6 月18日以書狀撤回本件訴
    之全部，惟是時被告已為本案言詞辯論，並於97年6 月26日
    以書狀表示不同意原告撤回本件訴之全部，揆諸上開規定，
    原告此全部訴訟之撤回，尚屬無據，不應准許，併此敘明。
二、原告起訴主張：
  (一)按第三人就執行標的物有足以排除強制執行之權利者，得於
    強制執行程序終結前，向執行法院對債權人提起異議之訴，
    強制執行法第15條前段定有明文。本件被告所聲請假扣押查
    封之鋼筋係程峰公司於96年8 月24日向原告所訂購，原告於
    同年月25日交付予程峰公司，有豐興公司秤量單可證（下稱
    系爭鋼筋）。在程峰公司與原告進行此項買賣時雙方已約定
    ，在全部清償貨款前，系爭鋼筋所有權仍屬原告，且原告可
    不經程峰公司同意逕行將鋼筋載回，此乃契約自由意思自治
    的私法行為，被告抗辯系爭鋼筋置於程峰公司即認屬程峰公
    司所有並非事實。
  (二)次按，動產所有權之移轉需有讓與合意及交付始生效力，本
    件原告與程峰公司買賣時已有如上所述之約定，顯見雙方並
    未有讓與合意。程峰公司預付期票訂購系爭鋼筋，卻於96年
    8 月25日交付鋼筋後避不見面，經原告寄發存證信函後仍拒
    絕收受，繼而因存款不足退票為拒絕往來戶，從而自不發生
    動產所有權移轉之效力，系爭鋼筋所有權尚屬原告所有，被
    告逕予查扣，顯非適當，爰依法提起第三人異議之訴，並聲
    明：被告應將鈞院96年度執全字第3619號假扣押查封之鋼筋
    撤銷查封並返還予原告。
三、被告方面：
  (一)緣程峰公司於96年5 月至7 月間屢向被告借貸，總金額共計
    新台幣220 萬元，前開款項經被告提起民事訴訟獲得全部勝
    訴判決（鈞院96年度訴字1693號），是被告對程峰公司確有
    債權存在，無庸置疑。嗣被告為保全權益，乃向鈞院聲請假
    扣押程峰公司所有之動產，並獲准執行（鈞院96年度執全字
    3619號）。按金錢債務之執行係針對債務人之責任財產執行
    ，而如何認定是否屬債務人之責任財產，係依外觀調查原則
    ，就動產而言，以動產之支配外觀，亦即占有為標準，易言
    之，乃係參酌該物與債務人之空間、時間等關係判斷是否為
    債務人所占有。承此，被告聲請假扣押程峰公司動產時，該
    動產係放置於其公司營業所在地，依前所述，該動產屬程峰
    公司所有，自得為查封客體，被告之查封行為，於法有據。
  (二)詎原告竟主張其於96年8 月間向程峰公司交付系爭鋼筋，並
    稱依動產擔保交易法第三章規定，在貨款未付清或票據未承
    兌償付前，標的物之所有權仍屬原告所有等語。然原告所提
    出之秤量單等相關資料，並無法證明系爭鋼筋確係原告所有
    ，而縱令原告確有交付系爭鋼筋予程峰公司，惟動產擔保交
    易法第5 條第1 項規定，動產擔保交易，應以書面訂立契約
    。非經登記，不得對抗善意第三人。今原告既主張其與程峰
    公司間有附條件買賣之關係，惟原告自始均未提出其與程峰
    公司間附條件買賣之書面契約，從而，依前開規定，原告與
    程峰公司間自不可能成立有效之附條件買賣關係。縱令原告
    與程峰公司間有合法附條件買賣關係存在，然依前開規定亦
    可知，附條件買賣非經登記不得對抗善意第三人，故縱使本
    件原告與程峰公司間有合法附條件買賣關係存在，亦因未向
    主管機關登記，不得對抗善意之被告。從而，本件被告請求
    假扣押者，確係程峰公司之動產，被告乃係依法行使權利，
    原告率指系爭鋼筋為其所有，實屬無據，並聲明：原告之訴
    駁回。
四、經查：
  (一)按第三人就執行標的物有足以排除強制執行之權利者，固得
    依強制執行法第15條之規定，於強制執行程序終結前，向執
    行法院對債權人提起異議之訴，惟所謂就執行標的物「有足
    以排除強制執行之權利」者，乃指對於執行標的物有所有權
    、典權、留置權、質權存在情形之一者而言，最高法院68年
    度台上字第3190號判例意旨參照。又按民事訴訟法第277 條
    前段規定，當事人主張有利於己之事實者，就其事實有舉證
    之責任。原告泛稱系爭鋼筋係程峰公司向其訂購，雙方就此
    並約定為附條件買賣，今因程峰公司未付清貨款，故系爭鋼
    筋仍為原告所有，惟為被上訴人所否認。是原告就程峰公司
    與其附條件買賣之有利於己之事實，自應負舉證責任。雖原
    告提出豐興公司秤量單、勤美公司過磅單及慶欣欣鋼鐵股份
    有限公司（下稱慶欣欣公司）秤量送貨單影本為證，然上開
    勤美公司過磅單及慶欣欣公司秤量送貨單均與本件原告主張
    之系爭鋼筋無涉，無足可採。至於原告提出之豐興公司秤量
    單，雖與系爭鋼筋有關，惟其上並無任何有關動產擔保交易
    法第三章或附條件買賣等之記載，是原告以此主張其與程峰
    公司間就系爭鋼筋有附條件買賣之約定，亦難採信。縱令原
    告所提出之豐興公司秤量單上確有附條件買賣等記載，亦僅
    係證明豐興公司與程峰公司間有附條件買賣之約定，尚難以
    此推證原告與程峰公司間有附條件買賣之約定。
  (二)次按，動產擔保交易法第5 條第1 項規定，動產擔保交易，
    應以書面訂立契約，非經登記，不得對抗善意第三人。又上
    開以書面訂立契約為法定之方式，未具備法定方式者，依民
    法第73條之規定，即屬無效，不發生擔保交易之效力（最高
    法院85年度台上字第2457號判決要旨參照）。原告於本院97
    年4 月30日言詞辯論期日亦陳稱：「（法官問：你們與程峰
    鋼鐵公司附條件買賣之約定，是否有書面？）沒有。只有口
    頭上說而已，雖然不符合動產擔保交易的要件…」等語，即
    見原告與程峰公司間縱令確有附條件買賣之約定，亦僅係口
    頭約定，並無作成書面，而原告亦自知此口頭約定並不符合
    動產擔保交易之要件。揆諸前揭規定及說明，原告與程峰間
    自就系爭鋼筋之買賣自生附條件買賣之效力。從而，原告陳
    稱其與程峰公司間就系爭鋼筋有附條件買賣關係存在，今因
    程峰公司未付清貨款而主張系爭鋼筋仍為其所有乙節，洵無
    所據，尚難可採。
五、綜上所述，本件原告起訴主張其與程峰公司就系爭鋼筋有附
    條件買賣關係存在，系爭鋼筋因程峰公司未付清貨款，故仍
    為原告所有而提起第三人異議之訴，然原告既未能舉證證明
    其與程峰公司就系爭鋼筋有附條件買賣關係存在，亦未能證
    明系爭鋼筋仍係原告所有。從而，原告提起本件第三人異議
    之訴，為無理由，應予駁回。
六、本件為判決之基礎已臻明確，兩造其餘之陳述及所提其他證
    據，或於判決之結果無影響，或與本案之爭點無涉，自無庸
    逐一論述，併此敘明。
七、結論：本件原告之訴為無理由，爰依民事訴訟法第78條，判
    決如主文。
中    華    民    國    97    年    8    月     15    日
                  民事第二庭法  官  潘進順
以上正本係照原本作成。
如對本判決上訴，須於判決送達後20日內向本院提出上訴狀。
中    華    民    國    97    年    8    月     18    日
                            書記官  黃進傑


司法院資訊處製作；財團法人民間司法改革基金會備份。
